【裁判字號】    90,訴,1491
【裁判日期】    900927
【裁判案由】    偽造文書等
【裁判全文】
臺灣板橋地方法院刑事判決                          九十年度訴字第一四九一號
    公  訴  人  臺灣板橋地方法院檢察署檢察官
    被      告  丙○○
右列被告因偽造文書等案件，經檢察官提起公訴（九十年度毒偵字第二一五二號、九
十年度偵字第七九二六、九００三號），本院判決如左：
    主  文
丙○○行使偽造私文書，足以生損害於公眾及他人，處有期徒刑陸月，如易科罰金，
以參佰元折算壹日；扣案之「臺灣 PASS VISA」信用卡壹張（含背面「持卡人簽名欄
」上偽造之「乙○○」署名壹枚）、扣案變造「乙○○」、「甲○○」國民身分證上
之丙○○照片貳張及借款單據上「乙○○」署名壹枚均沒收。又行使變造之「梁舜棠
」國民身分證，足以生損害於公眾及他人，處有期徒刑伍月，如易科罰金，以參佰元
折算壹日；扣案之變造「梁舜棠」國民身分上丙○○照片壹張沒收。又連續施用第二
級毒品，處有期徒刑肆月，如易科罰金，以參佰元折算壹日。又持有第一級毒品，處
有期徒刑肆月，如易科罰金，以參佰元折算壹日；扣案之第一級毒品海洛因壹包（淨
重零點零柒公克）沒收、銷燬之。應執行有期徒刑壹年貳月，如易科罰金，以參佰元
折算壹日；扣案之「臺灣 PASS VISA」信用卡壹張（含背面「持卡人簽名欄」上偽造
之「乙○○」署名壹枚）；扣案之變造「乙○○」、「甲○○」國民身分證上之丙○○照片貳張；借款單據上「乙○○」署名壹枚；扣案之變造「梁舜棠」國民身分證上
丙○○照片壹張均沒收；扣案之第一級毒品海洛因壹包（淨重零點零柒公克）沒收、
銷燬之。又意圖為自己不法之所有，而連續侵占離本人所持有之物，處罰金肆仟元，
如易服勞役，以參佰元折算壹日。
    事  實
一、丙○○於民國八十九年間，因缺錢花用，意圖行騙，先於不詳時間在跳蚤市場週
    刊上見有人刊登可快速核發信用卡之廣告後，即於同年十月間以廣告上所登載之
    電話與姓名年籍不詳綽號「小黑」之成年男子接洽，表示欲購買信用卡及國民身
    分證，綽號「小黑」之男子告知購買偽造信用卡及變造國民身分證之代價均為每
    張新臺幣（下同）五千元，並要求其備妥照片。丙○○於同年十一月初，攜其相
    片依約前往臺北縣永和市秀朗橋下與綽號「小黑」之男子見面，綽號「小黑」之
    男子取走相片後，將其所持有「乙○○」及「甲○○」之國民身分證各一張（上
    開二張身分證於不詳時間、地點遺失後，為不詳姓名年籍之人拾獲，嗣由綽號「
    小黑」之男子持有）均換貼為丙○○之照片，並於同年十一月二十九日某時，將
    前開業經變造之國民身分證二張及卡號分別為000000000000000
    0、0000000000000000、0000000000000000
    號之偽造信用卡三張一併交予丙○○，丙○○隨即交付二萬五千元予綽號「小黑
    」之男子。丙○○於取得前開三張偽造之信用卡後，在其中之臺灣PASS、卡號為
    0000000000000000號之VISA信用卡（下稱系爭偽造信用卡）背
    面「持卡人簽名欄」內，偽造「乙○○」之署名一枚，復基於行使偽造私文書及
    意圖為自己不法所有之犯意，於八十九年十一月三十日下午一時許，持該張偽造
    之信用卡及經變造之「乙○○」國民身分證，前往臺北縣永和市○○路五八八號
    中國信託商業銀行（下稱中國信託銀行）雙和分行，向該銀行資金部門職員王黛
    華詐稱欲以前開信用卡預借現金三萬元，經王黛華核對國民身分證與信用卡背面
    之簽名一致後，即依規定予以受理，並在借款單據上偽造「乙○○」之署名一枚
    ，再將該單據交給王黛華收執以行使之，足生損害於乙○○及中國信託銀行對於
    信用卡管理之正確性。嗣經王黛華與信用卡授權中心聯絡，發現並無此卡號後，
    立即報警處理而當場查獲而未遂，並扣得其所有供犯罪所用及預備供犯罪所用之
    偽造信用卡三張、變造之國民身分證二張（含丙○○所有供犯罪所用及預備供犯
    罪所用之相片二張）。
二、丙○○於九十年四月間某日，明知其在臺北縣土城市○○路與裕民路口之便利商
    店內，拾獲之「梁舜棠」國民身分證一張，係脫離本人所持有之物（該國民身分
    證係梁舜棠所有，於九十年四月十五日下午六時許，在臺北市松山車站遭姓名年
    籍不詳之人竊取），竟意圖為自己不法之所有，以易持有為所有之意思，將之侵
    占入己。復基於變造特種文書之犯意，於同日在臺北市○○街三十四號一樓住處
    ，將上開國民身分證換貼自己照片而變造之，足生損害於梁舜棠及戶政機關對於
    國民身分證管理之正確性。丙○○嗣於九十年五月九日凌晨某時，在臺北縣中和
    市○○路與連城路口，拾獲如附表編號一至編號十所示脫離本人所持有之物品後
    ，竟承前意圖為自己不法所有之概括犯意，將其等侵占入己。丙○○另基於行使
    特種文書之犯意，於九十年五月十日凌晨五時三十分許，遭員警查獲時，持經變
    造之「梁舜棠」國民身分證應訊，用以行使，經警自丙○○身上起出附表編號一
    至編號十所示之物後，始查悉上情。
三、丙○○前因施用第二級毒品案件，經臺灣板橋地方法院檢察署檢察官聲請本院以
    九十年度毒聲字第六八四號裁定移送臺灣臺北看守所附設勒戒所觀察、勒戒後，
    認無繼續施用毒品之傾向，由臺灣板橋地方法院檢察署檢察官於九十年二月二十
    七日以九十年度毒偵字第八三七號（公訴人誤為八十九年度毒偵字第八三七號）
    為不起訴處分確定。詎丙○○仍不知悔改，復基於概括犯意，自九十年五月一日
    晚間某時起至同年月六日止，在臺北縣永和市中福和橋下河堤邊，連續非法施用
    第二級毒品安非他命多次。又丙○○於九十年五月九日凌晨某時，在臺北縣中和
    市○○路與連城路口，拾獲第一級毒品海洛因一包（淨重零點）後即持有之。黃
    錦嗣為警於九十年五月十日凌晨五時三十分許，在臺北縣永和市○○路二三六號
    前查獲，並扣得海洛因一包（淨重０‧０七公克）。經臺灣板橋地方法院檢察署
    檢察官聲請本院以九十年度毒聲字第二０二二號裁定送觀察、勒戒後，認有繼續
    施用毒品傾向，經該署檢察官聲請本院於九十年六月十六日以九十年度毒聲字第
    二二八０號裁定令入戒治處所施以強制戒治一年，現在臺灣臺北戒治所強制戒治
    中。
四、案經附表所示之被害人訴由臺北縣警察局永和分局報請臺灣板橋地方法院檢察署
    檢察官偵查起訴。
    理  由
一、訊據被告丙○○對於前揭時地以一萬五千元之代價，向綽號「小黑」之成年男子
    購買乙○○、甲○○所遺失之國民身分證二張及偽造之信用卡三張，並委請「小
    黑」之成年男子在「乙○○」、「甲○○」國民身分證上換貼自己之照片，復持
    向中國信託銀行雙和分行申請預借現金三萬元，另於前開時地拾獲如附表所示之
    物，並將自己照片換貼在「梁舜棠」國民身分證上，又於前揭時地施用第二級毒
    品安非他命等情事均坦承不諱，惟矢口否認有何侵占如附表所示之物、行使變造
    之「梁舜棠」國民身分證及持有第一級毒品海洛因等犯行，辯稱：我於九十年五
    月九日，在臺北縣中和市○○路、連城路口附近，撿到一包東西，但我不知道裡
    面裝有身分證及毒品海洛因，另我並未向警員出示梁舜棠之身分證云云。經查：
（一）右揭犯罪事實一，業經證人即中國信託銀行職員王黛華、富邦商業銀行信用卡
      部風管組職員林明經、上海商業儲蓄銀行職員蔡宗哲、聯合信用卡處理中心風
      險組組員林美雲於警訊中證述明確，且有換貼被告照片之變造「乙○○」、「
      甲○○」國民身分證二張、偽造之信用卡三張及借款單據影本一張扣案足稽。
（二）右揭犯罪事實二，業經如附表所示之被害人於警訊中指訴綦詳，且有臺北縣警
      察局贓物認領保管單十張附卷可稽，復有變造之「梁舜棠」國民身分證一張、
      毒品海洛因一包（淨重０．０七公克）扣案可資佐證。又臺北縣警察局永和分
      局警員於九十年五月十日凌晨五時三十分許，在臺北縣永和市○○路二三六號
      前，見被告丙○○在外遊蕩，行跡可疑，於是上前盤查，被告出示變造之「梁
      舜棠」國民身分證應訊，惟遭警識破後，在被告身上所攜帶之香煙盒內起獲毒
      品海洛因一包，另在其背包及手提包內，起獲信用卡、身分證、項鍊飾品、回
      數票等物之情，有臺北縣警察局永和分局執行逕搜索結果報告書一份在卷可稽
      ，被告供稱身分證與毒品海洛因均裝在一個塑膠袋內云云，尚有瑕疵可指，難
      以採信。且被告於警訊中供稱：〈該等贓物你如何竊取或搶奪而來？〉是一名
      朋友綽號「阿癸」男子於九十年五月八日凌晨二時許，將該批贓物丟置在臺北
      縣中和市○○路、中正路口，我尾隨前往撿起來，看有沒有可以用的東西等語
      （見臺北縣警察局永和分局刑事案件偵查卷宗偵訊筆錄），衡諸一般人發現棄
      置在路旁之塑膠袋，應先會查看其內容，始撿拾據為己有，被告辯稱不知撿拾
      該塑膠袋內容未見其內容即占為己有云云，顯有違常情，難以採信。
（三）右揭犯罪事實三，被告於九十年五月十日凌晨五時三十分許，在臺北縣永和市
      ○○路二三六號前為警查獲後所採集之尿液，經檢驗結果呈甲基安非他命陽性
      反應，有臺北縣警察局九十年五月三十一日九十北衛檢字第三三五七九號函及
      所附尿液煙毒檢驗成績書一份在卷足憑。又被告丙○○前因施用第二級毒品案
      件，經臺灣板橋地方法院檢察署檢察官聲請本院以九十年度毒聲字第六八四號
      裁定移送臺灣臺北看守所附設勒戒所觀察、勒戒後，認無繼續施用毒品之傾向
      ，由臺灣板橋地方法院檢察署檢察官於九十年二月二十七日以九十年度毒偵字
      第八三七號為不起訴處分確定。詎被告仍自九十年五月一日晚間某時起至同年
      月六日止，在臺北縣永和市中福和橋下河堤邊，連續非法施用第二級毒品安非
      他命多次，經臺灣板橋地方法院檢察署檢察官聲請本院以九十年度毒聲字第二
      ０二二號裁定送觀察、勒戒後，認有繼續施用毒品傾向，經該署檢察官聲請本
      院於九十年六月十六日以九十年度毒聲字第二二八０號裁定令入戒治處所施以
      強制戒治一年，有上開不起訴處分書一份、聲請書二份、裁定二份、臺灣臺北
      看守所附設勒戒處所有無繼續施用毒品傾向證明書一份在卷可憑。綜上所述，
      本件事證明確，被告犯行均堪認定，應予依法論科。
二、按國民身分證係屬於品行、能力、服務或其他相類證書之一種（最高法院四十年
    臺非字第二十號判決可資參照）。核被告丙○○犯罪事實一所為，其委由綽號「
    小黑」之成年男子在「乙○○」、「甲○○」國民身分證上換貼自己照片而變造
    之，係犯刑法第二百十二條之變造特種文書罪；又被告在系爭偽造信用卡背面持
    卡人簽名欄內，偽造「乙○○」之署名一枚（第一次偽造署押），係犯刑法第二
    百十七條第一項之偽造署押罪；其在借款單據上偽造「乙○○」之署名一枚（第
    二次偽造署押），該單據表示被告借得現金三萬元之憑據，屬私文書之一種，係
    犯刑法第二百十條之偽造私文書罪。其持偽造之信用卡及變造之乙○○國民身分
    證各一張，向中國信託銀行預借現金，並在借款單據上偽造「乙○○」署名一枚
    而行使之，係犯刑法第二百十六條、第二百十二條之行使變造特種文書罪（第一
    次行使變造特種文書罪）、第二百十六條、第二百十條之行使偽造私文書罪及同
    法第三百三十九條第三項、第一項之詐欺取財未遂罪。核被告犯罪事實二所為，
    拾獲「梁舜棠」國民身分證後據為己有，並張貼自己照片予以變造，嗣於警員盤
    查時出示該張變造之國民身分證，係犯刑法第三百三十七條侵占離本人所持有之
    物罪（第一次侵占罪）、同法第二百十六條、第二百十二條之行使變造特種文書
    罪（第二次行使變造特種文書罪），另被告拾獲如附表所示之物後據為己有，係
    犯刑法第三百三十七條侵占離本人所持有之物罪（第二次侵占罪）。核被告犯罪
    事實三所為，係犯毒品危害防制條例第十條第二項施用，第二級毒品罪及同法第
    十一條第一項持有第一級毒品罪。被告先後二次偽造署押之行為，時間緊接，所
    犯構成要件相同，顯係基於概括犯意為之，為連續犯；而上開偽造署押之行為，
    屬偽造私文書之部分行為，不另論罪。又被告變造特種文書及偽造私文書後復持
    以行使，其變造、偽造之低度行為均為行使之高度行為所吸收，亦不另論罪。被
    告雖先後二次犯有行使變造特種文書之罪（行使變造之「乙○○」及「梁舜棠」
    國民身分證），惟被告供承第二次變造特種文書係另行起意（見臺灣板橋地方法
    院檢察署檢察官九十年度偵字第九００三號卷宗第十六頁背面），二者並無連續
    犯之同一罪關係；被告所犯上開第一次行使變造特種文書、行使偽造私文書罪、
    詐欺取財未遂罪間，互有方法、結果之牽連關係，依刑法第五十五條規定，從一
    重之行使偽造私文書罪處斷。被告第二次侵占行為與第二次行使變造特種文書罪
    間，有方法、結果之牽連關係，應從一重之行使變造特種文書罪處斷。又被告先
    後二次侵占及多次施用第二級毒品安非他命之犯行，均時間緊接，所犯分別係構
    成犯罪要件相同之罪名，顯係基於概括犯意為之，均為連續犯，應分別依刑法第
    五十六條規定，論以一罪，並加重其刑。綜上，被告所犯上開行使偽造私文書罪
    （犯罪事實一）、連續侵占離本人所持有之物、行使變造特種文書罪（犯罪事實
    二）、連續施用第二級毒品安非他命及持有第一級毒品海洛因罪間，犯意各別，
    罪名有異，應予分論併罰。被告與綽號「小黑」之成年男子間，就第一次變造特
    種文書罪犯行，有犯意之聯絡及行為之分擔，應論以共同正犯。爰審酌被告之品
    性、智識程度，犯罪之動機、目的、手段、所生危害及犯罪後之態度等一切情狀
    ，量處如主文所示之刑。又被告所犯行使偽造私文書罪（犯罪事實一）行為後，
    刑法第四十一條業於九十年一月十日修正公布，並於同年月十二日生效，其中就
    得易科罰金之罪之範圍，由舊法所定之「犯最重本刑為三年以下有期徒刑以下之
    刑之罪，而受六月以下有期徒刑或拘役之宣告」者，擴張為新法所定之「犯最重
    本刑為五年以下有期徒刑以下之刑之罪，而受六月以下有期徒刑或拘役之宣告」
    者，本件被告所犯之行使偽造私文書罪，既屬「最重本刑為五年以下有期徒刑以
    下之刑之罪」，且其宣告刑亦屬「六月以下有期徒刑之宣告」者，爰適用修正後
    之刑法第四十一條第一項規定，併為易科罰金之諭知，又本件併合處罰之數罪，
    均有諭知易科罰金之情形，其應執行之刑雖逾六月，仍適用修正後之刑法第四十
    一條第二項規定諭知易科罰金之折算標準，另就罰金部分，諭知易服勞役之折算
    標準，以示懲儆。末按，被告行使偽造信用卡之犯行，其行為後刑法已於九十年
    六月二十日修正公布，同年月二十二日施行，依修正後之現行刑法第二百零一條
    之一第二項規定，行使偽造之信用卡，處五年以有期徒刑，得併科三萬元以下罰
    金，而被告所犯行為時，依刑法第二百十六條、第二百十條之行使偽造私文書，
    處五年以下有期徒刑，經比較其法定刑度，以舊法為輕，依刑法第二條第一項但
    書規定，本案仍應依修正前之前揭規定論處，附此敘明。
三、扣案之偽造「臺灣 PASS VISA」信用卡一張（含背面「持卡人簽名欄」偽造之「
    乙○○」署名一枚），係被告丙○○所有，供犯本件行使偽造私文書罪、詐欺未
    遂等犯行所用之物，應依刑法第三十八條第一項第二款規定沒收之。又借款單據
    上偽造之「乙○○」署名一枚，應依刑法第二百十九條規定宣告沒收；另扣案變
    造「乙○○」、「甲○○」、「梁舜棠」身分證上被告之相片三張，為被告所有
    供行使及預備供行使變造身分證之犯罪所用之物，業據被告供明在卷，應依刑法
    第三十八條第一項第二款規定，併予宣告沒收。又扣案之海洛因一包（淨重零點
    零七公克），係毒品危害防制條例第二條第二款所定之第一級毒品，應依同條例
    第十八條第一項前段規定沒收、銷燬之。至於借款單據一張，雖係被告犯詐欺罪
    所用之物，惟經被告提出交與中國信託銀行，雖未滅失，然已非其所有，毋庸宣
    告沒收，附此敘明。
據上論斷，應依刑事訴訟法第二百九十九條第一項前段，毒品危害防制條例第十條第
二項、第十一條第一項、第十八條第一項前段，刑法第十一條前段、第二十八條、第
五十六條、第二百十六條、第二百十條、第二百十二條、第三百三十九條第三項、第
一項、第三百三十七條、第二條第一項、第四十一條第一項前段、第二項、第四十二
條第二項、第五十五條、第五十一條第五款、第三十八條第一項第二款，罰金罰鍰提
高標準條第一條前段、第二條，判決如主文。
本案經檢察官陳孟黎到庭執行職務
中      華      民      國      九十      年      九    月    二十七    日
                                臺灣板橋地方法院刑事第六庭
                                    法    官  侯  志  融
如不服本判決，應於判決送達後十日內向本院提出上訴狀
                                    書 記 官  陳  淑  芳
中      華      民      國      九十      年      九    月    二十七    日
【附錄本案論罪科刑法條全文】
刑法第二百十六條
  行使第二百十條至第二百十五條之文書者，依偽造、變造文書或登載不實事項或使
  登載不實事項之規定處斷。
刑法第二百十二條
  偽造、變造護照、旅券、免許證、特許證及關於品行、能力、服務或其他相類之證
  書、介紹書，足以生損害於公眾或他人者，處一年以下有期徒刑，拘役或三百元以
  下罰金。
刑法第二百十條
偽造、變造私文書，足以生損害於公眾或他人者，處五年以下有期徒刑。
刑法第三百三十九條第一項：
  意圖為自己或第三人不法之所有，以詐術使人將本人或第三人之物交付者，處五年
  以下有期徒刑、拘役或科或併科一千元以下罰金。
刑法第三百三十七條
  意圖為自己或第三人不法之所有，而侵占遺失物、漂流物或其他離本人所持有之物
  者，處五百元以下罰金。
毒品危害防制條例第十條
施用第一級毒品者，處六月以上五年以下有期徒刑。
施用第二級毒品者，處三年以下有期徒刑。
毒品危害防制條例第十一條
持有第一級毒品者，處三年以下有期徒刑、拘役或新臺幣五萬元以下罰金。
持有第二級毒品者，處二年以下有期徒刑、拘役或新臺幣三萬元以下罰金。
持有專供製造或施用毒品之器具者，處一年以下有期徒刑、拘役或新臺幣一萬元以下
罰金。
【附表】
┌──┬───────┬───┬────────────┬───────┐
│編號│扣  案  物  品│所有人│失竊或遭搶奪之時間、地點│備          註│
├──┼───────┼───┼────────────┼───────┤
│一  │項鍊飾品（心型│洪毓彌│八十八年六月間，在臺北縣│業經被害人領回│
│    │）六個        │      │土城市○○路○段一九九號│保管          │
│    │              │      │一樓遭人竊取。          │              │
├──┼───────┼───┼────────────┼───────┤
│二  │職章二個、中華│林炳煌│八十八年六月間，在臺北縣│業經被害人領回│
│    │電信股份有限公│      │土城市○○路○段一九九號│保管          │
│    │司收據一張、紅│      │一樓遭人竊取。          │              │
│    │色筆記簿一本  │      │                        │              │
├──┼───────┼───┼────────────┼───────┤
│三  │郵局劃撥單一張│蘇盟堯│八十九年九月中旬，在臺北│業經被害人領回│
│    │              │      │縣土城市○○路○段一四三│保管          │
│    │              │      │巷七號四樓遭人竊取。    │              │
├──┼───────┼───┼────────────┼───────┤
│四  │遠東百貨公司信│董蕙君│九十年四月十六日上午十一│業經被害人領回│
│    │用卡一張      │      │時四十分許，在臺北市中華│保管          │
│    │              │      │路二段三０七巷十七號忠義│              │
│    │              │      │國小五年四班內遭人竊取  │              │
├──┼───────┼───┼────────────┼───────┤
│五  │萬泰商業銀行、│蔡金玉│九十年四月二十日下午四時│業經被害人領回│
│    │臺灣銀行金融卡│      │三十分許，在臺北市○○路│保管          │
│    │各一張        │      │一六五號長春國小辦公室內│              │
│    │              │      │遭人竊取                │              │
├──┼───────┼───┼────────────┼───────┤
│六  │玫瑰唱片卡、世│陳曉玲│九十年四月二十三日晚上十│業經被害人領回│
│    │華商業銀行信用│      │時三十分許，在臺北縣新莊│保管          │
│    │卡各一張      │      │市○○路與後港一路口遭人│              │
│    │              │      │搶奪                    │              │
├──┼───────┼───┼────────────┼───────┤
│七  │世華商業銀行金│賴月珠│九十年四月二十三日晚上六│業經被害人領回│
│    │融卡、通用印鑑│      │時許，在臺北縣樹林市啟智│保管          │
│    │卡、遠東商業銀│      │街二十五號前遭人搶奪    │              │
│    │行信用卡各一張│      │                        │              │
├──┼───────┼───┼────────────┼───────┤
│八  │玉山商業銀行信│林娟伶│九十年四月二十五日上午九│業經被害人領回│
│    │用卡一張      │      │時許，在臺北市萬華區西藏│保管          │
│    │              │      │路四二四號南海幼稚園內遭│              │
│    │              │      │人竊取                  │              │
├──┼───────┼───┼────────────┼───────┤
│九  │羅盤一個、回數│楊乾璋│九十年五月八日凌晨時許，│業經被害人領回│
│    │票一本、貢寮國│      │在臺北縣土城市○○路○段│保管          │
│    │小同學錄一本、│      │一四三巷二十五號前停置之│              │
│    │車庫遙控器一個│      │ＦＺ－一八二一號自用小客│              │
│    │、臺灣旅遊指南│      │車內遭人竊取            │              │
│    │手冊一本      │      │                        │              │
├──┼───────┼───┼────────────┼───────┤
│十  │大平洋記帳卡一│許文貞│九十年四月二十日下午四時│業經被害人領回│
│    │本            │      │許，在臺北市○○路與朱崙│保管          │
│    │              │      │街口遭人竊取            │              │
└──┴───────┴───┴────────────┴───────┘


司法院資訊處製作；財團法人民間司法改革基金會備份。
